臺灣高等法院民事判決　　　　　　　　100年度上易字第247號
上　訴　人　李吳福子
　　　　　　李文
　　　　　　李光義
被上訴人　　財政部國有財產局臺灣北區辦事處基隆分處
法定代理人　謝安翔
訴訟代理人　張漢榮律師
上列當事人間請求拆屋還地等事件，上訴人對於中華民國99年12
月31日臺灣基隆地方法院99年度訴字第520號第一審判決提起上
訴，本院於100年7月5日言詞辯論終結，判決如下：
    主      文
原判決主文第六項關於命上訴人李文給付超逾新台幣壹佰伍拾陸
元本息，暨自民國九十九年十二月二十三日起至返還占用土地之
日止，按月給付被訴人新台幣柒拾捌元，與該部分假執行之宣告
均廢棄。
上開廢棄部分，被上訴人在第一審之訴及其假執行之聲請均駁
回。
其餘上訴駁回。
第二審訴訟費用由上訴人李吳福子負擔百分之十五、上訴人李文
負擔百分之二十五，餘由上訴人李光義負擔。
    事實及理由
壹、程序部分：
一、按中央或地方機關，有當事人能力；國有財產撥給各地國家
    機關使用者，名義上雖仍為國有，實際上即為使用機關行使
    所有人之權利，故本院對於是類財產，向准由管領機關起訴
    ，代國家主張所有權人之權利（民事訴訟法第40條第4項及
    最高法院51年台上字第2680號判例意旨參照）。查，被上訴
    人係依國有財產局各地辦事處組織通則相關規定，所成立承
    辦國有財產事項之行政機關，就其轄區內之國有財產，自具
    管領力，則依上說明，被上訴人提起本件訴訟自無不合，合
    先陳明。
二、被上訴人之法定代理人原為「陳泰楠」，嗣於本院審理中變
    更為「陳貞樺」，再變更為「謝安翔」，陳貞樺、謝安翔並
    分別具狀聲明承受訴訟（見本院卷第50頁、第87頁），核與
    民事訴訟法第170條、第175條規定相符，應予准許，合先陳
    明。
三、上訴人李光義、李吳福子、李文（以下各稱李光義、李吳福
    子、李文，三人則合稱為上訴人）均經合法通知未於言詞辯
    論期日到庭，核皆無民事訴訟法第386條所列各款之情形，
    經被上訴人聲請，准由其一造辯論而為判決。
貳、實體部分：
一、被上訴人主張：系爭坐落於基隆市安樂區○○○段內寮小段
    481地號（下稱系爭土地）為伊所管理之國有林地，位於山
    坡地保育區內，不得逕行濫墾、濫建，而李光義、李吳福子
    、李文未經伊同意，竟於系爭土地內，分別搭蓋門牌基隆市
    ○○區○○路100號、102號、106號房屋（及鐵棚）及鋪設
    水泥地（以下各稱100號地上物、102號地上物、106號地上
    物，位置及面積詳如附表所示），而無權占用系爭土地，因
    而受有免繳相當租金之不當利益，致伊無法使用系爭前開遭
    占用之土地而受有損害等情。爰依民法第767條、第179條規
    定，求為命(一)李光義應將100號地上物拆除，並將該部分占
    用之土地返還予伊；暨給付伊新台幣（下同）378元，及加
    計自原審辯論意旨狀繕本送達翌日即民國（下同）99年12月
    23日起算之法定遲延利息；並自99年12月23日起至返還占用
    土地之日止，按月給付伊不當得利損害金189元；(二)李吳福
    子應將102號地上物拆除，並將該部分占用之土地返還予伊
    ；暨給付伊94元，及加計自99年12月23日起算之法定遲延利
    息；並自99年12月23日起至返還占用土地之日止，按月給付
    伊不當得利損害金47元；(三)李文應將106號地上物拆除，並
    將該部分占用之土地返還予伊；暨給付伊1003元，及加計自
    99 年12月23日起算之法定遲延利息；並自99年12月23日起
    至返還占用土地之日止，按月給付伊不當得利損害金78元之
    判決（原審為上訴人敗訴之判決，上訴人不服，提起上訴；
    另被上訴人逾上述不當得利損害金之請求部分，經原審駁回
    其請求後，其就該敗訴部分並未聲明不服，已告確定）。並
    於本院答辯聲明：如主文所示。
二、上訴人雖未於言詞辯論期日到場，惟據上訴人於本院準備程
    序期日及前所提出之書狀陳述與聲明略以：系爭土地為國有
    地，上訴人確實在系爭土地內分別搭建前開房屋並各占用系
    爭土地使用（詳附表所示），然前開房屋均係於82年間所搭
    建，業已符合國有財產法之承租條件，且上訴人業已繳納土
    地使用補償金至99年6月止，雖然尚未辦妥承租之手續，然
    均有向被上訴人繳租，並非無權占有等語，資為抗辯。並於
    本院上訴聲明：(一)原判決不利於上訴人部分廢棄。(二)上開廢
    棄部分，被上訴人在第一審之訴及假執行之聲請均駁回。
三、查，系爭土地為被上訴人所管理之國有林地，位於山坡地保
    育區內；李光義、李吳福子、李文於系爭土地內，分別搭蓋
    100號地上物、102號地上物、106號地上物（位置及面積各
    詳如附表所示）等情，有卷附系爭土地登記謄本、基隆市稅
    務局99年8月2日基稅財密字第492號函檢附之房屋稅籍資料
    、系爭土地勘清查表照片可憑（見原審卷第13至14頁、第72
    至86頁），且經原審法院會同基隆市安樂區地政事務所人員
    至現場履勘並測量屬實，製有勘驗筆錄、現場照片、複丈成
    果圖可憑（見原審卷第73至84頁），並為兩造所不爭執（見
    原審卷第98頁），堪信為真。
四、本件應審究者為(一)上訴人有無占有系爭土地之正當權源？(二)
    若無，則被上訴人請求上訴人拆屋並返還占用土地，是否有
    據？(三)若有，則被上訴人依不當得利規定，請求上訴人應返
    還其所受有相當租金之不當利益以若干金額為當？茲分別論
    述如下：
(一)、上訴人有無占有系爭土地之正當權源？
  1.按以無權占有為原因，請求返還土地者，占有人對土地所有
    權存在之事實無爭執，而僅以非無權占有為抗辯者，土地所
    有權人對其土地被無權占有之事實無舉證責任，占有人自應
    就其取得占有係有正當權源之事實證明之（最高法院85年度
    台上字第1120號判決意旨參照）。準此，被上訴人既為系爭
    土地之管理機關，業如前述，則上訴人自應就其有占有系爭
    土地之正當權源之事實負舉證之責。
  2.上訴人雖抗辯：前開房屋均係上訴人於82年以前所搭建，合
    於國有財產法之承租條件，並已向被上訴人繳納土地使用補
    償金至99年6月止，並非無權占有云云。惟查：
    (1)、按非公用財產類不動產之出租，得以標租方式辦理；但
        82年7月21日前已實際使用，並願繳清歷年使用補償金
        者，得逕予出租；又，非公用財產類之不動產出租，應
        以書面為之；未以書面為之者，不生效力。國有財產法
        第42條第1項第2款、第2項分別定有明文。
    (2)、李光義、李文固曾向被上訴人依前開國有財產法之規定
        申請承租前開占用之土地，但經套繪行政院農業委員會
        林務局農林航空測量於81年10月31日81P093-220 號航
        照圖所示（見原審卷57頁），無法判讀系爭土地內當時
        是否即有李光義、李文所有之前開房屋，且李光義、李
        文逾期亦未補正足以資證明82年7月21日前已實際使用
        之證明文件，故註銷李光義、李文之申請案等情，有卷
        附被上訴人98年12月24日台財產北基二字第0980202830
        號、99年1月5日台財產北基二字第0990200016號函可稽
        （見原審卷第47至48頁、第58至59頁）。堪認上訴人因
        未能提出合於國有財產法第42條第1項第2款承租條件之
        相關證明，致被上訴人並未核准上訴人申請承租占用土
        地，故兩造間尚未成立租賃關係。
    (3)、至於上訴人繳納土地使用補償金，係因無權占用系爭土
        地而依法繳納之不當得利損害金，並非屬租賃之對價，
        兩造間自未因上訴人繳納前開無權占用土地之土地使用
        補償金，即可謂已成立租賃契約。
    (4)、是以，上訴人既無法舉證證明已合法承租系爭占用地，
        則上訴人以前開房屋均係上訴人於82年以前所搭建，合
        於國有財產法之承租條件，並已向被上訴人繳納土地使
        用補償金至99年6月止為由，抗辯上訴人並非無權占有
        系爭土地云云，並無可取。
(二)、被上訴人請求上訴人拆屋並返還占用土地，是否有據？
  1.按所有人對於無權占有或侵奪其所有物者，得請求返還之
    ；對於妨害其所有權者，得請求除去之，民法第767條定有
    明文。
  2.經查，李光義、李吳福子、李文於系爭土地內，分別搭蓋
    100號地上物、102號地上物、106號地上物，既為上訴人所
    不爭執（見原審卷第98頁），並經原審至現場履勘屬實，業
    如前述，則被上訴人依民法第767條規定，請求李光義、李
    吳福子、李文應將前開100號地上物、102號地上物、106號
    地上物拆除，並應將各自占用之土地返還予被上訴人，核屬
    有據，應予准許。
(三)、被上訴人依不當得利規定，請求上訴人應返還其所受有相當
    租金之不當利益以若干金額為當？
  1.按無法律上之原因而受利益，致他人受損害者，應返還其利
    益，民法第179條前段定有明文。又依不當得利之法則請求
    返還不當得利，以無法律上之原因而受利益，致他人受有損
    害為其要件，故其得請求返還之範圍，應以對方所受之利益
    為度，非以請求人所受損害若干為準，無權占有他人土地，
    可能獲得相當於租金之利益為社會通常之觀念（最高法院61
    年台上字第1695號判例意旨參照）。
  2.經查：
    (1)、上訴人於系爭土地內搭建地上物，既屬無權占用系爭土
        地，已如前述，自獲有相當於租金之利益，致被上訴人
        受有無法使用系爭土地之損害。本院認系爭土地地處偏
        遠，非處經濟繁榮地段（見原審卷第17至21頁、第76至
        82 頁現場照片所示）；暨參照土地法第105條準用第97
        條規定，依系爭土地申報總價年息5％，作為計算上訴
        人無權占用系爭土地所受相當租金之利益基準為允當。
    (2)、又李光義、李吳福子、李文業已向被上訴人繳納補償金
        至99年6月止乙節，有卷附收據可稽（見本院地第29頁
        、第35頁、第41頁）；準此，系爭土地99年之申報地價
        為每平方公尺100元（見原審卷第22頁土地登記謄本）
        ；被上訴人請求李光義、李吳福子、李文應給付自99年
        7月至8月之不當得利損害金依序為378元、94元、156元
        ，並均加計自原審民事辯論意旨狀繕本送達翌日即99年
        12月23日（見原審卷第92頁）起算之法定遲延利息；暨
        各自99年12月23日起至返還占用土地之日止，按月給付
        不當得利損害金依序為189元、47元、78元（計算式詳
        如附表所示），核屬有據，應予准許。又李文已於99年
        9月27日繳納98年7月至99年6月之損害金，有收據在卷
        可稽（見本院卷第35頁），被上訴人請求李文部分給付
        此部分之損害金，即非有據，應予駁回（至於被上訴人
        逾此所為之請求，業經原審判決駁回確定部分，即不再
        贅論）。
五、從而，被上訴人本於民法第767條、第179條之規定，分別訴
    請(一)李光義應將100號地上物拆除，並將該部分占用之土地
    返還予上訴人；暨給付上訴人378元，及加計自99年12月23
    日起算之法定遲延利息；並自99年12月23日起至返還占用土
    地之日止，按月給付上訴人不當得利損害金189元；(二)李吳
    福子應將102號地上物拆除，並將該部分占用之土地返還予
    上訴人；暨給付上訴人94元，及加計自99年12月23日起算之
    法定遲延利息；並自99年12月23日起至返還占用土地之日止
    ，按月給付上訴人不當得利損害金47元；(三)李文應將106號
    地上物拆除，並將該部分占用之土地返還予上訴人；暨給付
    上訴人156元，及加計自99年12月23日起算之法定遲延利息
    ；並自99年12月23日起至返還占用土地之日止，按月給付上
    訴人不當得利損害金78元部分；均為有理由，應皆予准許。
    逾此所為之請求，為無理由，應予駁回。原審就超過上開應
    准許部分，為李文敗訴之判決，並為假執行之宣告，自有未
    洽。李文上訴意旨就此部分指摘原判決不當，求予廢棄改判
    ，為有理由。至於上開應准許部分，原審為上訴人敗訴之判
    決，並為假執行之宣告，於法核無違誤，上訴人之上訴意旨
    就此部分仍執陳詞指摘原判決不當，求予廢棄，為無理由，
    應駁回上訴人之上訴。
六、本件事證已臻明確，兩造其餘之攻擊或防禦方法，經本院審
    酌後均認與本件之結論無涉，茲不再一一論列，併予敘明。
七、據上論結，本件李文之上訴為一部有理由、一部無理由，李
    光義、李吳福子之上訴為無理由，依民事訴訟法第463條、
    第385條第1項前段、第450條、第449條第1項、第79條、第
    85條第1項但書，判決如主文。
中    華    民    國   100    年    7     月    19    日
                    民事第十三庭
                        審判長法  官   蕭艿菁
                              法  官   賴劍毅
                              法  官   楊絮雲
正本係照原本作成。
不得上訴。
中    華    民    國   100    年    7     月    19    日
                              書記官   蔡慧娟
附表：
一李光義部分：
  (一)、占用系爭土地之位置及面積如下：
      如原判決附圖（下稱附圖）編號G、F所示面積各為227 平
      方公尺，合計454平方公尺。
  (二)、應返還上訴人占用土地受有相當租金之不當利益之計算式
      如下：
      1.每月損害金計算式：
        100×454×5%÷12＝189（元以下4捨5入）
      2.99年7月至同年8月（計2月）計378元（計算式：189×2
        ＝378）
二李吳福子部分：
  (一)、占用系爭土地之位置及面積如下：
      如附圖編號E、D所示面積各為49、64平方公尺，合計113
      平方公尺。
  (二)、應返還上訴人占用土地受有相當租金之不當利益之計算式
      如下：
      1.每月損害金計算式：
        100×113×5%÷12＝47
      2.99年7月至同年8月（計2月）計94元
        （計算式：47×2＝94）
三李文部分：
  (一)、占用系爭土地之位置及面積如下：
      如附圖編號C、B、A所示面積各為54、113、21平方公尺，
      合計188平方公尺。
  (二)、應返還上訴人占用土地受有相當租金之不當利益之計算式
      如下：
      1.每月損害金計算式：
        100×188×5%÷12＝78
      2.99年7月至同年8月（計2月）計156元
       （計算式：78×2＝156）